【裁判字號】    91,交聲,137
【裁判日期】    920414
【裁判案由】    違反道路交通管理處罰條例
【裁判全文】
臺灣宜蘭地方法院交通事件裁定                    九十一年度交聲字第一三七號
    原處分機關  交通部公路總局台北區監理所宜蘭監理站
    異  議  人  甲○
右列受處分人因違反道路交通管理處罰條例案件，對於交通部公路局台北區監理所宜
蘭監理站九十一年十二月三日所為之處分（原處分案號：宜監字第裁43-Q00000000號
），聲明異議，本院裁定如左：
    主  文
原處分關於甲○機器腳踏車駕駛人未依規定戴安全帽部分撤銷。
甲○機器腳踏車駕駛人未依規定戴安全帽部分不罰。
其餘異議駁回。
        理  由
一、本件異議意旨略以：交通部公路局台北區監理所宜蘭監理站（下稱宜蘭監理站）
    於民國九十一年十二月三日所為之處分，以異議人所有之車號ＷＵＢ〡八一０號
    輕型機車，於九十一年十月六日晚間九時許，在宜蘭縣羅東鎮○○路、民生路口
    ，駕駛人未依規定戴安全帽並拒絕停車接受稽查而逃逸，為宜蘭縣警察局羅東分
    局交通勤務警員逕行舉發，因而對異議人處新台幣（以下同）三千五百元罰鍰。
    惟：(1)異議人於右揭時間並未駕駛上開車輛經過舉發地點，該時間異議人所有之
    上開輕機車均放置於宜蘭縣蘇澳鎮○○路五號家中，且異議人就讀於台北縣東南
    技術學院，十月四日當天自松山火車站搭乘六時二十三分之復興號、於二十時二
    十五分到達羅東。於十月六日全家返回基隆老家，並非異議人騎乘機車違規。(2)
    該部ＷＵＢ〡八０號輕機車每日晚間七時許即停入屋內，於違規時間未曾失竊或
    借予他人使用。(3)警員並未當場攔截，亦無任何照片可以證明舉發之事實。移送
    機關未憑證據，率認異議人駕駛輕型機車違規而逕行舉發，自屬不當，為此聲明
    異議等語。
二、本件舉發方式依通知單駕駛人姓名欄內載明：「逕行舉發」，則本件原處分是否
    合法，首應審究「逕行舉發」之程序是否合法？按交通違規事件之逕行舉發，依
    道路交通管理處罰條例第七條之二之規定：汽車駕駛人之行為有左列情形之一，
    當場不能或不宜攔截製單舉發者，得對汽車所有人逕行舉發處罰：一、闖紅燈或
    平交道。二、搶越行人穿越道。三、違規停車而駕駛人不在場。四、不服指揮稽
    查而逃逸，或聞消防車、救護車、警備車、工程救險車之警號不立即避讓者。五
    、違規停車或搶越行人穿越道，經各級學校交通服務隊現場導護人員簽證檢舉。
    六、其他違規行為經以科學儀器取得證據資料者。前項逕行舉發，應記明車輛牌
    照號碼、車型等可資辨明之資料，查明汽車所有人姓名或名稱、住址，並以該汽
    車所有人為被通知人製單舉發之。第一項第六款以科學儀器取得證據資料，得委
    託民間辦理。又依道路交通管理事件統一裁罰標準及處理細則第二十四條規定「
    逕行舉發違反道路交通管理事件，經汽車所有人依通知單之應到案日期到案，並
    告知違規駕駛人姓名、身分證統一編號及住址者，處罰機關應即另行通知違規駕
    駛人到案依法處理；逾期到案日期，處罰機關應依本條例第八十五條第三項規定
    處罰該汽車所有人。」，是交通違規事件並不以處罰違規駕駛之行為人為限。依
    上開規定，非有道路交通管理處罰條例第七條之二第一項所列各款之法定事由，
    不得逕行舉發。
三、關於異議人甲○機器腳踏車駕駛人未依規定戴安全帽部分（即原處分撤銷改判部
    分）：
    本件異議人即受處分人經宜蘭縣警察局羅東分局交通勤務警員製單舉發其於九十
    一年十月六日晚間九時許，行經宜蘭縣羅東鎮○○路、民生路口，駕駛人及附載
    人均未依規定戴安全帽並拒絕停車接受稽查而逕行逃逸等情，已經宜蘭縣警察局
    羅東分局交通勤務警員載明以「逕行舉發」方式為之，並載明違規之車輛車牌號
    碼、車輛種類，有該舉發違反道路交通管理事件通知單一紙在卷可稽。查本件逕
    行舉發之事由中，就其中「未依規定戴安全帽」部分，非屬前開道路交通管理處
    罰條例第一項第一款至第六款之事由，但「拒絕停車接受稽查而逃逸」則屬第四
    款之事由，足認就「未依規定戴安全帽」之違反處罰條例行為，舉發機關不得以
    逕行舉發之方式為之，至「拒絕停車接受稽查而逃逸」部分，則得以逕行舉發之
    方式為之。是舉發機關以逕行舉發方式舉發異議人未依規定戴安全帽之違法行為
    ，有所未當。原處分就此部分依舉發單位之移送，即逕予裁罰，顯有違法，原處
    分關於異議人甲○機器腳踏車駕駛人未依規定戴安全帽部分既有可議之處，自應
    予以撤銷，並就異議人此部分諭知不罰，而裁定如主文第一、二項。
四、關於異議人有違反道路交通管理處罰條例之行為，拒絕停車接受稽查而逃逸部分
    （即異議駁回部分）：
    本件次應審酌係舉發機關之就「拒絕停車接受稽查而逃逸」違規行為逕行舉發是
    否符合法律規定？訊之證人即本件舉發警員李榮生到庭結證：「當天我是在執行
    交通大執法的勤務，：：：當我們二人站在天津路與民生路的路口，該處是夜市
    ，晚上人潮很多，我們在該處執行交通違規事件之取締：：：。當時該騎士走民
    生路，我們是站在天津路口，該路口是Ｔ字路型，當時機車坐了二個人，該二人
    都沒有戴安全帽，在距離十公尺前，我就看到他們二人共騎一部機車，我就看到
    他們沒有戴安全帽，當他們靠近我約二公尺左右，我就用指揮棒攔下他們並吹哨
    子，他們並沒有停車，閃過我並繼續往前騎，當時車道還有很多人，當時我們沒
    有騎車追他們，但我們有記下車牌、車子顏色、車型，車牌我有看得很清楚，因
    為當時他們就在我的前面，距離不到二公尺，而且夜市燈很亮，我不可能看錯。
    ：：：我回警察局有查車籍資料，經核對與我看到的車型、顏色相同，我才開罰
    單，如果不符我也不會開罰單。：：：」等語（見本院九十二年三月十九日訊問
    筆錄），又訊據證人即亦為本件舉發警員楊旻興亦到庭結證稱：「當時我與李榮
    生有在現場，我們在天津路與民生路口攔查，該車輛是從民生路往興東路方向行
    駛，經過我們前面，因為該騎士及附載者都沒有戴安全帽，而且機車聲音很大，
    我們要把他們攔下來，但是他們沒有停下來，並加速逃逸，因為我們不能強行攔
    查，該騎士就經過我們前面並加速逃逸。我們沒有騎車追他們，但當時有記下車
    號及車子顏色、車型，現在已經想不起車型及車子顏色，但我與李榮生記的車號
    相同，我們回派出所查詢，車子顏色、車型與我們記載的資料相同，我與李榮生
    也很確定該車號，所以才會開出罰單。：：：該處是夜市，燈火很亮，車牌看的
    很清楚。」等情（見本院九十二年四月十一日訊問筆錄），再詢以「本件有無可
    能看錯車號？」證人楊旻興證稱「不可能，因為該機車逃逸後，我與李榮生互相
    核對所記的車號是相同的，如果不是很確定，我們不可能開罰單」等節。再佐以
    二位舉發警員所述與當時記載車輛行進情狀亦無矛盾，參以證人李榮生、楊旻興
    與異議人並無怨隙，當無刻意攀誣之理，且其二人復係於具結後證述，亦不可能
    甘冒偽證刑責而虛偽陳述，是堪信證人李榮生、楊旻興於本院調查時證述之上開
    事實，應屬明確。足見舉發警員確因欲取締騎乘車號ＷＵＢ〡八０號機車騎士及
    附載者未戴安全帽始鳴笛攔檢，因該騎士拒絕接受稽查逃逸，舉發人不能當場攔
    檢，故於記下違規機車車號及車型、顏色等特徵後以電腦查得車號、車型等特徵
    資料後互相核對舉發當時之見聞特徵相符後始予以舉發，係合於違反道路交通管
    理處罰條例第七條之二之規定，並無何不合理之處。雖異議人指出舉發人未照相
    舉證以明其說，然考諸前開道路交通管理處罰條例第七條之二之規定以逕行舉發
    ，應記明車輛牌照號碼、車型等可資辨明資料之目的，在於行政機關為免舉證爭
    議所採措施，非謂未採取上開措施即得以免罰，況舉發警員既已載明正確之牌照
    號碼、車型等可資辨明之特徵，經核並無不合。舉發警員雖得以記下車號之方式
    查知異議人所有之車號、顏色、車型等特徵，但如舉發警員有記錯車號之情形，
    則事後以電腦查得車輛特徵後，應立刻可知車輛特徵不符。本院認為，錯記車號
    之情形通常多是一碼或二碼間之誤差，本件舉發警員證述二人所記車號相同，已
    減低錯記車號之機率，又再以錯誤車號查得之顏色、車款等特徵，卻適與異議人
    所有車輛之顏色、車款完全相同之機率實更甚微渺。異議人既未就執勤員警之舉
    發有誤提出確實證據以供調查，本院經查亦無任何證據足資證明有捏造事實違法
    取締之情事，自應受到合法、正確之推定。再查，異議人固不否認ＷＵＢ〡八一
    ０號機車為其所有，惟以伊當時不在現場置辯。依上開對逕行舉發程序之說明，
    舉發機關只需載明違規車輛之車牌號碼等可資辨明之資料，查明汽車所有人姓名
    、住址，並以該汽車所有人為被通知人製單舉發之，於法即無不合。汽車所有人
    既未依通知單之應到案日期到案，並告知違規駕駛人姓名、身分證統一編號及住
    址，處罰機關對逾期到案之汽車所有人，依本條例第八十五條第三項規定處罰之
    ，亦屬前開法所明定之程序，是關於異議人以伊不在現場等語置辯，並無理由。
    是裁決機關以逕行舉發之方式，裁處異議人於上述時地有違反處罰條例之行為，
    拒絕停車接受稽查而逃逸之事實，應屬確實適法，原處分機關援引道路交通管理
    處罰條例第六十條第一項之規定，對異議人予以裁罰，並無不當。是異議人就關
    於有違反道路交通管理處罰條例之行為，拒絕停車接受稽查而逃逸聲明異議部分
    ，應予駁回，爰裁定如主文第三項。
五、據上論斷，應依道路交通案件處理辦法第十九條、第二十條，裁定如主文。
中       華       民      國      九十二      年    四    月    十四    日
                                        臺灣宜蘭地方法院交通法庭
                          法  官  林  惠  玲
右正本證明與原本無異。
如不服本裁定，應於裁定送達後五日內向本院提出抗告狀。( 應附繕本 )
                                            書記官  吳  慧  芳
中       華       民      國      九十二      年    四    月    十五    日


司法院資訊處製作；財團法人民間司法改革基金會備份。
